【裁判字號】    90,台上,604
【裁判日期】    900209
【裁判案由】    違反貪污治罪條例
【裁判全文】
最高法院刑事判決                                  九十年度台上字第六○四號
    上  訴  人  甲○○
                乙○○
                丙○○
右上訴人等因違反貪污治罪條例案件，不服台灣高等法院中華民國八十九年三月十日
第二審更審判決（八十七年度上更（二）字第二六四號，起訴案號：台灣基隆地方法
院檢察署八十一年度偵字第七五二號、第二二○二號、第二二○三號、第二四五七號
、第二六四二號、偵緝字第四五號），提起上訴，本院判決如左：
    主  文
原判決撤銷，發回台灣高等法院。
    理  由
本件原判決認定上訴人乙○○曾因毀損案件，經法院判處有期徒刑二月確定，於民國
七十九年五月三十一日執行完畢，其係基隆市銘興報關行之報關員。上訴人甲○○係
財政部基隆關稅局（下稱基隆關稅局）六堵支關負責驗貨之關員。上訴人丙○○為台
北市達善企業有限公司（下稱達善公司）負責人。緣丙○○之女婿彭一心（檢察官通
緝中）原係海關關員，去職後，參與達善公司之經營，並為股東，丙○○亦參與該公
司之實際經營，達善公司進口國外電器產品等物販售，嗣因加計各項稅捐後利潤微薄
，彭一心、丙○○乃思於正常進口管道外，再另以逃漏稅捐之方式進口電器用品，以
提高利潤，遂由甲○○介紹乙○○與彭一心、丙○○等人認識。隨後於八十年九月間
起，彭一心、丙○○即將達善公司進口報關事項交由乙○○承辦。乙○○因私自在外
接單，未敢以銘興報關行之名義報關，乃利用其與基隆市群益報關行職員鄧燕卿（業
經第一審判決論處罪刑確定）相識，經常出入該報關行之機會，意圖為自己不法之所
有，於八十年九月間，將該報關行已將報關人名稱等均事先簽名蓋章妥當置於角落桌
上之空白進口報單伺機竊取一疊。八十年十月至至十二月間，乙○○為達善公司以借
得之清忠、港全二家企業行名義報關之期間，丙○○、彭一心等人除依前開正常程序
進口貨物外，另為達逃漏稅捐之目的，乃與甲○○、乙○○相商，共謀利用乙○○投
單後自動申請查驗及甲○○負責主管六堵支關驗貨事務之機會，共同基於直接圖利之
概括犯意，由丙○○、彭一心先後四次以達善公司名義向銀行申請開發信用狀，分別
自日本、美國等地購買如原判決附表貳編號一至四所示之物品進口，貨物運抵基隆港
，丙○○、彭一心即向銀行付清信用狀價款贖單，將國外出貨客戶寄來之大提單及相
關資料交由乙○○向船運公司換取小提單，並將受貨人變更為所借得虛設行號之清忠
企業行或港全企業行，甲○○隨即交付真假來貨資料各一種予乙○○，由乙○○以前
開竊得之進口報單偽造群盛報關行之進口報單，且係製作真假兩套，其中進口報單首
頁僅製作一份，惟該頁上之離岸價格欄、進口稅、商港建設費、貨物稅、稅費合計及
營業稅稅基等項， 則依不實之來貨資料計算登載， 其餘報關須用之發票（ INVOICE
）、裝箱單（ PACKING LIST ）、貨價申報書及報單第二頁則製作真、假二份，發票
係以偽造方式製作一份，其上並偽簽出貨人之署押，並持至群盛報關行，央求知情之
鄧燕卿代為書寫報單首頁上納稅義務人之中文名稱住址，且由鄧燕卿先後多次將群盛
報關行之圓戳、長條戳、姓名戳盜交由乙○○蓋用印文於真假兩份報單上之騎縫部位
及委任書、進口貨櫃集中查驗吊櫃通知單上，而偽造成係群盛報關行所出具，且於蓋
用騎縫章時特別注意使報單首頁各與真假報單之第二頁均能合。其後乙○○持而行
使將真假二份報單資料交由甲○○核對後，甲○○將報單第一頁及真實之報單資料交
還乙○○，假報單資料則留下應用。且乙○○明知報單首頁係登載不實，乃將原判決
附表貳編號一至四之報單與真實報單資料，先後四次依甲○○所交待時間投單及申請
查驗，使該海關之收件關員登載於職務上所掌已成公文書之報單上，而生損害於公眾
。甲○○、乙○○二人於驗貨時，因須會同其他單位人員一齊驗貨，且貨櫃場內亦有
海關之機動隊巡查，為免他人起疑，均依乙○○所投真實報單之內容查驗、取樣，驗
畢之後，甲○○即俟機將報單次頁及其他附件調換成乙○○事先製作之假報單資料，
而該假報單上申報貨物則為低稅率之物品，詳如原判決附表貳編號一至四所示。因報
單之第二張須蓋驗貨人之職名章，且第一、二張之間已蓋有收單關員之騎縫章，甲○
○乃以與乙○○於八十年十月初，在台北市共同委託不知情之不詳之人所偽造之「基
隆關稅局吳立晉」及「基五關稅局甲○○」之職名章二顆（非屬公印），在第一、二
張報單間偽蓋吳立晉騎縫章，在第二張報單上蓋用偽造之「基五關稅局甲○○」印文
，以便萬一事發可作為甲○○職名章係他人偽刻藉口，且甲○○明知抽換後之報關資
料與實際檢驗之貨品不符，竟於假報單上予以挑認，登載於職務上所掌之公文書上，
次日，甲○○再會同乙○○製作取樣收據，乙○○則依甲○○所囑，二人基於共同犯
意，由乙○○在原判決附表貳編號一之報單後方取樣欄之旁，偽簽陳世忠之署押，足
以生損害於陳世忠，甲○○則將與假報單相符之樣品型錄封存於樣品袋內送關備查，
並將已挑認之假報單持而行使送估價課估稅。其中八十一年十一月十三日報關，報單
號碼ＡＥ＼八○＼五八七九＼○○四二號、櫃號 MAEU 0000000號之第二頁假
報單貨物第六頁之電源供應器，驗估人員要求繳驗檢驗合格證，甲○○、乙○○、彭
一心乃共同偽造經濟部商品檢驗局基隆分局八十年十一月十八日，報驗申請號碼二○
二Ｗ○三五九八一之「輸入先行放行通知書」一紙，並加蓋其等事先託不知情之不詳
之人盜刻之屬該分局公印之鋼印及局長吳大有橫戳於其上，持以行使矇混過關，足生
損害於該分局、吳大有及海關課稅正確性，而致達善公司逃漏如原判決附表貳編號一
至編號四所示之鉅額貨物稅、關稅、營業稅，前後共四次得逞，並因而圖得漏稅額之
不法利益。又田宗良（原審更審前判決論處罪刑確定）因知悉彭一心等人以前開方式
逃漏不少稅捐，乃思如法泡製，乙○○、甲○○基於前開之概括犯意，並與田宗良基
於共同犯意之聯絡，由田宗良向不詳姓名之人借用虛設之「大醇貿易有限公司」名義
，自日本進口如原判決附表貳編號五所示之電器產品至基隆港，於八十年十二月間以
前開相同手法，由乙○○以先前竊自群盛報關行之進口報單偽造群盛報關行之真假二
套報單，乙○○、鄧燕卿二人並共同基於前開之概括犯意，盜蓋群盛報關行之印章於
報單資料上而偽造委任書等資料，乙○○再持而行使，足以生損害於群盛報關行，其
後再由乙○○、甲○○依前開同一投單、申驗、驗貨手法，乙○○並依甲○○所囑，
基於概括犯意，再次於取樣欄旁偽簽陳世忠之署押，足以生損害於陳世忠，甲○○於
驗貨後另將該等已為公文書之進口報單第一頁上進口稅欄、稅費合計欄、營業稅稅基
欄第一位數字予以輕刮除去，加以變造，使進口稅及稅費合計欄各少列數十萬元（新
台幣，下同），營業稅稅基欄則少列數百萬元，並持以行使交予核課稅捐之關員，另
再取洗碗機型錄一種封於樣品袋內，並按假報單內容核課稅捐，致海關陷於錯誤，而
僅依其申報課稅，嗣於八十年十二月十七日，乙○○前往領貨時，為海關機動隊當場
複驗查獲，致逃漏稅捐未能得逞等情。因將第一審判決關於上訴人等三人部分撤銷，
改判均依想像競合犯及牽連犯從一重論處甲○○共同連續依據法令從事公務之人員與
非依據法令從事公務之人員，對於主管之事務，直接圖利罪刑；論處乙○○、丙○○
共同連續非依據法令從事公務之人員與依據法令從事公務之人員，對於主管之事務，
直接圖利（乙○○為累犯）罪刑。固非無見。
惟查：（一）、共犯在學理上，有任意共犯與必要共犯之分，前者指一般原得由一人
單獨完成犯罪而由二人以上共同實施者，當然有刑法總則共犯之適用，後者指須有二
人以上參與實施始能成立之犯罪而言。必要共犯，尚可分為二人以上朝同一目標共同
參與犯罪實施之「聚合犯」，及二個或二個以上之行為人，彼此相互對立之意思經合
致而成立犯罪之「對向犯」，「對向犯」因行為者各有其目的，各就其行為負責，彼
此間無所謂犯意之聯絡，當然無適用刑法第二十八條共同正犯之餘地。原判決於事實
欄二，既記載乙○○偽造群盛報關行名義之假進口報單後，即持以行使，將真假二份
進口報單資料交由甲○○核對等情（原判決正本第五頁第十二行），倘屬無訛，則林
金儀提出所偽造之假進口報單，本於該文書之內容所主張之對象，即為依法令從事於
公務之公務員甲○○，甲○○縱然明知為不實，仍登載於其職務上所掌之公文書，並
均足以生損害於公眾或他人，彼此間，似屬相互對立之意思經合致而成立犯罪之「對
向犯」。然原判決於理由欄三，概認甲○○、丙○○、乙○○，均係刑法第二百十
六條、第二百十條行使偽造私文書罪、第二百十六條、第二百十三條之行使公務員登
載不實文書罪、第二百十六條、第二百十四條之行使使公務員登載不實文書罪之共同
正犯（原判決正本第二十三頁第九行至第十二行、第二十四頁第十行至第十五行），
前後已不相適合。又貪污治罪條例第六條第一項第四款之圖利罪，係屬身分犯，以依
據法令從事公務之人員為犯罪主體，無此身分者，依同條例第三條之規定，固亦得成
立本罪之共同正犯，然必無此身分者與有此身分者，並非互相對立之「對向犯」，而
係彼此有犯意聯絡及行為分擔，朝同一目的，共同對於有此身分者所主管或監督之事
務，直接或間接圖得該有此身分者本人或圖得其他第三人不法之利益，始足當之；若
該有此身分者所圖利之對象，即係該無此身分者，則二人係居於彼此相互對立之對向
關係，行為縱有合致，並使該無此身分者因而得不法之利益，但二人之行為既各有其
目的，分別就各該行為負責，彼此間無所謂犯意聯絡與行為分擔，除另有處罰該無此
身分者之他項罪名外，尚難以上開圖利罪之共同正犯論處，此觀之同條例第十一條之
行賄罪，其法定刑遠較上開圖利罪為輕，無此身分者，就違背職務之行為行賄時，僅
論以較輕之行賄罪，未行賄時，殊無反論以較重之圖利罪自明。原判決於事實欄認明
丙○○係達善公司負責人，與該公司之股東彭一心皆參與該公司之實際經營，而甲○
○、乙○○、丙○○、彭一心就該事實欄二部分，係圖利於達善公司，甲○○、乙○
○就事實欄三部分，係欲圖利於田宗良，若屬實情，則具公務員身分之甲○○，與丙
○○、彭一心間，及與田宗良間，似屬居於彼此對立之對向關係，各有其行為目的，
原判決於理由欄三，認彼此互有犯意聯絡及行為分擔，均為上開圖利罪之共同正犯，
復皆宣示於主文，此部分法律之適用，自屬可議。（二）、稅捐稽徵法所稱之稅捐，
係指關稅及礦稅以外之一切稅捐而言，貨物稅、營業稅自包括在內，該法第四十一條
、第四十三條、第四十七條諸規定，均係基於行政政策上之考量，對以詐術等不正當
方法逃漏稅捐之行為，以刑法之刑名加以處罰，屬於行政刑罰之性質，凡有以詐術或
與詐術同一型態之不正當積極行為，逃漏或教唆、幫助他人逃漏稅捐者，即應以刑罰
處罰行為人，或轉嫁處罰於各該負責人。至行政罰，則係就違反行政法上之義務行為
，本於維持行政秩序之目的，由該管主管機關以刑法刑名以外之方法，如罰鍰、罰役
等加以處罰，營業稅法第五十一條、貨物稅條例第三十二條之處罰，即屬之。不論行
政刑罰或行政罰，如均合於各該處罰之規定，自得予以併罰之，用達其制裁之功能，
要無所謂已有行政罰之處罰即不得再課以行政刑罰之可言。公訴意旨原認丙○○所為
，尚牽連犯有稅捐稽徵法第四十一條之罪嫌，甲○○、乙○○二人行為，均牽連犯有
同法第四十三條第一項之罪嫌。原判決於事實欄二亦認明上訴人等三人以偽造文書等
不正當之積極方法，致使達善公司逃漏如原判決附表或編號一至編號四所示之鉅額貨
物稅、關稅（該附表貳記載為「進口稅」）、營業稅，前後共四次得逞。但於理由欄
五，卻又謂依營業稅法第六十五條（按營業稅法無第六十五條）及貨物稅法（似指貨
物稅條例）第三十二條之規定，逃漏營業稅及貨物稅者，均僅能科以罰鍰之行政罰，
不能課以刑罰，故此部分均不另為無罪之諭知云云。對上開行政罰與稅捐稽徵法所規
定之行政刑罰得予以併罰，顯有誤解，自屬違背法令。（三）、科刑之判決書，須將
認定之犯罪事實詳記於事實欄，然後於理由欄內，逐一說明其憑以認定之證據，倘事
實欄已有敘及，而理由欄未說明其依據，即為判決理由不備，當然為違背法令。又刑
法第二百十七條第一項之偽造印章、印文罪，以無制作權人而虛偽制作他人名義之印
章、印文為構成要件，如行為人本即有制作權，即無偽造印章、印文之可言。原判決
於事實欄二，認定甲○○與乙○○於八十年十月初，在台北市共同委託不知情之不詳
姓名者偽造非屬公印之「基五關稅局甲○○」職名章，持以在第二張進口報單上蓋用
偽造「基五關稅局甲○○」印文等情（原判決正本第六頁第三行至第七行），則甲○
○、乙○○二人所委由他人刻用之「基五關稅局甲○○」職名章，似屬甲○○有權制
作之自己名義之印章。然原判決於理由欄二－（三），僅謂甲○○雖有六堵支關所發
給之職名章，「惟其並無權私自另刻」，故該職名章仍應認係偽造云云，對何以謂甲
○○「無權私自另刻」而屬偽造行為﹖並未敘明其所憑之證據。自有判決理由不備之
違誤。（四）、科刑之判決書，其所記載之事實及理由，前後必須互相適合，否則即
屬理由矛盾，其判決當然為違背法令。原判決於理由欄一，初謂乙○○已坦承有偽造
蓋用吳立晉、甲○○之職名章、偽簽陳世忠署押、偽造假進口報單於報驗後撤換第二
頁假報單等犯行，僅以係伊一人單獨所為，未與海關人員勾結，及與田宗良研究所為
等語為辯（原判決正本第八頁第四行至第七行）；繼而竟又指乙○○「否認右揭犯行
」（原判決正本第八頁第七行），前後顯不相一致。又原判決於事實欄三部分，僅記
載乙○○、甲○○與田宗良基於共同犯意之聯絡所為，並無隻字片語述及彭一心有參
與此部分之犯行（原判決正本第七頁），惟於理由欄三，則指就其附表貳編號五部分
犯行所犯之罪，甲○○、乙○○、通緝中之彭一心與田宗良共四人間，互有犯意聯絡
及行為分擔，均為共同正犯（原判決正本第二十四頁第十三行至第十五行），此部分
理由失其依據。均有判決理由矛盾之違背法令。（五）、審理事實之法院，對與待證
事實有重要關係，在客觀上認為應行調查之證據，均應依法詳加調查，期能發現真實
，倘未予調查，或雖已加調查，而其內容尚未明瞭，即與未經調查者無異，率予判決
，均屬應於審判期日調查之證據未予調查之違法。丙○○在原審之選任辯護人一再具
狀主張：丙○○於七十九年二月間，已將達普公司原有二百萬元（新台幣，下同）股
份退減為祇剩一萬元，至仍掛名為公司負責人，其原因係銀行授信額度已有五年之久
，如變更負責人，銀行勢必縮減授信額度，故自八十年九月起，丙○○實際不再參與
公司業務，公司所需使用丙○○之印章，均由彭一心交給公司會計彭漢芳使用，從未
親自在任何文件簽名負責，且達普公司係進口商，向貨主收取固定百分之三為佣金，
達普公司以進口商名義負責自國外進口貨物至台灣港口，責任即已完成，貨主應即付
佣金予達普公司，至進口貨物如何報關、報稅、繳費，均由貨主與報關行負責為之，
與進口商之達普公司無關，丙○○與本件全然無涉等語，並聲請傳喚證人彭漢芳到庭
就上揭與待證事實至有關係之事項，調查訊問彭漢芳、乙○○、甲○○（原審上更（
二）卷第四十九頁、第五十頁、第九十六頁至第九十八頁、第一○一頁）。但原審於
本次更審時，並未就此詳加調查勾稽，僅於原判決理由欄二－（九），以據乙○○於
檢察官偵查中供稱經甲○○介紹與彭一心認識時，丙○○亦夥同前往，打電話至達普
公司時，丙○○亦接過電話及曾在達普公司，即謂丙○○既參與達普公司營運，應認
其已參與共謀甚明，而無依聲請訊問調查之必要。又甲○○原審更審前，即已辯謂：
乙○○以銘興報關行名義申報由案外人王漢馨查驗之ＡＷ＼八○＼四○一八＼○○二
九號進口報單，早在八十年八月十五日基隆關稅局六堵支關成立前，即於八十年八月
九日自基隆關稅局五堵支關進口，該報單亦抽換第二頁，此從該報單正本上之騎縫章
及筆跡可資證明確與本件系爭之五張進口報單犯罪手法相同，故乙○○自白所稱此種
申報方式係由甲○○所教，顯與事實不符（原審上訴卷第二宗第三十頁、第三十一頁
、第一七一頁反面），復有上開進口報單影本附卷可憑（原審上訴卷第二宗第一九八
頁至第二○四頁），原審於第一次更審時，經提示上揭進口報單影本，訊問乙○○有
何意見﹖乙○○供認：「我這張就是用二份，以抽換的方法驗」（原審上更（一）卷
第二十五頁反面、第二十六頁）。本院前次發回意旨，乃據以指出就此應予查明。原
審本次更審時，甲○○復於八十七年十月二十九日具狀聲請原審向基隆關稅局調閱上
開ＡＷ＼八○＼四○一八＼○○二九號進口報單調查第二頁騎縫章與第一頁是否合（
原審更二卷第十頁），但原審遲至八十八年九月二十八日始向基隆關稅局（五堵支局
）函調（原審更二卷第四十八頁），基隆關稅局則函覆業已銷燬（原審更二卷第五十
七頁），致此部分事實真相如何﹖仍欠明瞭。甲○○復一再具狀辯稱：驗貨員之查驗
進口貨物，均由主管負責指派，驗貨課共有驗貨員二十名，甲○○如何能與乙○○、
丙○○等人共謀為之﹖且驗貨與徵稅分屬不同層次業務，驗貨員不可能插手徵稅工作
，徵稅人員係採用電腦計稅，倘進口報單上申報稅額與電腦計稅不符，仍依電腦核算
稅額更正報單，故縱在報單上刮除進口稅額及合計欄金額第一位數字，仍不可能影響
徵稅之稅額，甲○○殊無刮除該金額加以變造之必要云云，且提出其上載明由驗貨課
課長派驗進口報單及以電腦計稅改正不符之海關工作手冊為證（原審上更二卷第十二
頁反面至第十四頁、第十九頁、第八十六頁、第九十一頁、第九十四頁、第九十五頁
），卷附之系爭進口報單上，派驗單位主管欄均加蓋有驗貨課課長梁芳男簽名章（外
放），然原審就上開甲○○主張對其有利之證據資料，非但未加調查，且於原判決理
由欄二之末，僅以「本件事實已明確」一語，即謂無調查之必要。均有應於審判期日
調查之證據未予調查之違誤。以上，或為上訴人等三人之上訴意旨所指摘，或為本院
得依職權調查之事項，應認仍有發回更審之原因。
據上論結，應依刑事訴訟法第三百九十七條、第四百零一條，判決如主文。
中      華      民      國     九十     年      二      月      九      日
                              最高法院刑事第一庭
                                  審判長法官  施  文  仁
                                        法官  張  淳  淙
                                        法官  林  永  茂
                                        法官  蕭  仰  歸
                                        法官  張  清  埤
      右正本證明與原本無異
                                              書  記  官
中      華      民      國     九十     年      二      月     十六     日


司法院資訊處製作；財團法人民間司法改革基金會備份。
